【裁判字號】    95,上訴,1520
【裁判日期】    951207
【裁判案由】    期貨交易法
【裁判全文】
臺灣高等法院高雄分院刑事判決        95年度上訴字第1520號
上  訴  人  臺灣高雄地方法院檢察署檢察官
上  訴  人
即  被  告  乙○○
選任辯護人  葉美利律師
上列上訴人因被告違反期貨交易法案件，不服臺灣高雄地方法院
94年度訴字第3356號中華民國95年7 月13日第一審判決（起訴案
號：臺灣高雄地方法院檢察署94年度偵字第9020號），提起上訴
，本院判決如下：
     主  文
上訴駁回。
     事  實
一、乙○○係位於高雄市前鎮區○○○路290 號15樓鑫泰昇科技
    股份有限公司（下稱鑫泰昇公司）之實際負責人，明知鑫泰
    昇公司之營業項目為：事務性機器設備批發業、事務性機器
    設備零售業、資訊軟體批發業、資訊軟體零售業、通信工程
    業、電信設備安裝業、資料處理服務業、電子資訊供應服務
    業、企業經營管理顧問業及投資顧問業等，並未經主管機關
    財政部證券暨期貨管理委員會（民國93年7 月1 日改制為行
    政院金融監督管理委員會證券期貨局，下稱證期局）核准並
    發給許可證照，不得擅自經營期貨經理事業，竟自91年5 月
    起，在寶來證券股份有限公司台南分公司（下稱寶來證券公
    司），舉辦摩根期貨與台指期貨間之套利交易說明會數次，
    宣稱買入一定比例摩台指指數，同時賣出對等系統風險值之
    台指指數，進行平衡式價差套利交易，可獲得豐厚利潤，客
    戶則須簽立委任書，委託乙○○為受任人，得以客戶名義代
    為向期貨交易商從事期貨、期貨選擇權契約交易辦理結算交
    割等事宜，乙○○則每月向客戶收取管理費（獲利金額之25
    % 至30%） 作為報酬。嗣有甲○○於91年5 月28日與乙○○
    簽訂委任書及授權暨承諾書，並於同年5 月31日匯款新臺幣
    （下同）1 千萬元至寶來瑞富期貨股份有限公司（址設台北
    市○○○路○段69號10樓，自95年3 月14日更名為寶來曼氏
    期貨股份有限公司，下稱寶來期貨公司）所設之「國內期貨
    保證金專戶」完成開戶手續後，全權授與乙○○從事代為操
    作期貨交易之用，乙○○並以其鑫泰昇公司所設計、生產之
    「臺指摩臺指基差套利交易系統模組」之電腦軟體（下稱系
    爭軟體）予以控管，除依據該軟體所顯示之訊號代為下單以
    操作期貨買賣交易外，復逾越委託授權範圍，從事期貨選擇
    權交易，迄93年2 月25日由甲○○終止授權為止，造成甲○
    ○高達300 餘萬元之損失。嗣甲○○向法務部調查局臺南市
    調查站提出檢舉，始知上情。
二、案經法務部調查局臺南市調查站移送臺灣臺南地方法院檢察
    署呈請臺灣高等法院檢察署令轉臺灣高雄地方法院檢察署檢
    察官偵查起訴。
     理  由
壹、證據能力方面：
一、按被告以外之人於偵查中向檢察官所為陳述，除顯有不可信
    之情況者外，得為證據，刑事訴訟法第159 條之1 第2 項定
    有明文。偵查中對被告以外之人（包括證人、鑑定人、告訴
    人、被害人及共同被告等）所為之偵查筆錄，或被告以外之
    人向檢察官所提之書面陳述，性質上均屬傳聞證據。惟現階
    段刑事訴訟法規定檢察官代表國家偵查犯罪、實施公訴，依
    法其有訊問被告、證人及鑑定人之權，證人、鑑定人且須具
    結，而實務運作時，檢察官偵查中向被告以外之人所取得之
    陳述，原則上均能遵守法律規定，不致違法取供，其可信度
    極高，職是，被告以外之人前於偵查中已具結而為證述，除
    反對該項供述得具有證據能力之一方，已釋明「顯有不可信
    之情況」之理由外，不宜以該證人未能於審判中接受他造之
    反對詰問為由，即遽指該證人於偵查中之陳述不具證據能力
    。本件證人甲○○於檢察官偵查中所為之陳述，被告未曾提
    及檢察官在偵查時有不法取供之情形，亦未釋明上開證人之
    供述有顯不可信之情況，依上說明，其於偵查中之證言自均
    具有證據能力。
二、復按「被告以外之人於審判外之陳述，雖不符前4 條之規定
    （即傳聞法則例外得為證據之情形），而經當事人於審判程
    序同意作為證據，法院審酌該言詞陳述或書面陳述作成時之
    情況，認為適當者，亦得為證據。」；「當事人、代理人或
    辯護人於法院調查證據時，知有第159 條第1 項不得為證據
    之情形，而未於言詞辯論終結前聲明異議者，視為有前項之
    同意。」，刑事訴訟法第159 條之5 定有明文。查本件關於
    證人甲○○、王聖元、黃婉慧、許銘堤及賴彩純於法務部調
    查局臺南市調查站詢問中所為之陳述，以及鑫泰昇公司資料
    、91年12月備忘錄、對帳單、結算報表、扣押物品清單、搜
    索筆錄、扣押筆錄、扣押物品收據及扣押物品目錄表、照片
    、匯款資料、行政院金融監督管理委員會證券期貨局函等物
    證及書證，於本院調查證據時，當事人檢察官及被告、辯護
    人等均未於言詞辯論終結前聲明異議，本院審酌證人之陳述
    以及物證、書證作成時之情況，認為適當，依上開規定，均
    得為證據。
貳、實體方面：
一、訊據上訴人即被告乙○○固坦承與甲○○簽署委任書及授權
    暨承諾書，由被告代為下單從事期貨買賣交易等情，惟矢口
    否認有何違反期貨交易法之犯行，辯稱：被告係依據系爭軟
    體之指示，決定何時進場、出場、買賣標的及其口數，伊所
    為僅為依據該軟體所顯示之資料代客下單，並無個人之判斷
    ，與一般代客操作，是由操作者依其經驗判斷全權決定者有
    別，並非經營期貨經理事業云云。
二、經查：
  (一)被告未經許可，違法從事代客操作期貨交易之犯行，迭據證
    人即告訴人甲○○於調查局臺南市調查站詢問中、檢察官偵
    查中、原審法院審理時證訴綦詳，核與證人王聖元、黃婉慧
    於本院審理時之證述相符，並有委任書、授權暨承諾書、臺
    灣股價標的指數套利交易說明書、鑫泰昇公司基本資料查詢
    及甲○○之寶來期貨公司對帳單附卷可稽。
  (二)被告雖以上開情詞置辯，然證人甲○○、王聖元均於原審法
    院審理時具結證稱，係全權委託被告處理摩臺指、臺指套利
    交易之事宜，被告何時買進、賣出、購買多少口數均由被告
    決定，毋須經由證人等之指示等語（見原審法院95年2 月15
    日審判筆錄第5 頁、第10頁、第19頁、第21頁）；是以，上
    開證人主觀上既委由被告全權處理有關期貨交易之全部事宜
    ，其所考慮者乃被告自身所具備之智識與經驗，與被告有無
    仰賴輔助工具，利用電腦、網路、視訊或其他資訊設備，乃
    至於使用何等具有計算、研究、整合、歸納功能之軟體，以
    此據以決定實際下單之時機，買進或賣出多少單位等，本即
    相輔相成，其依據系爭軟體所顯示之訊號下單與被告之學經
    歷、無形中之智慧，不僅互無扞挌之處，毋寧謂被告能操控
    更多科技化、資訊化、電子化之輔助工具或器具，只要能達
    到賺錢之目的，反倒是吸引客戶之方式之一，此觀於證人即
    寶來證券公司營業員賴彩純於原審審理時明確證稱：被告在
    寶來證券公司舉辦說明會時，被告並非在賣系爭軟體，而是
    在解釋系爭軟體可以計算出最好時點，幫客戶獲利等語（見
    原審法院95年5 月4 日審判筆錄第18頁）；益證，被告係以
    其擁有如此精準、有利之工具軟體，作為吸引、招攬客戶之
    手段，以遂行被告牟取每月管理費之最終目的。其次，被告
    自承鑫泰昇公司主要是從事軟體研發，而所謂系爭軟體，固
    能顯示準備進場之訊號，並計算出手續費、利潤、風險的值
    （見原審法院95年6 月21日勘驗筆錄），惟系爭軟體如何運
    算？所依據之數據為何？買進、賣出之時點，是根據何資料
    歸納、整合而得？有無參考歷史交易紀錄？有無仰賴各種數
    據、指標？凡此，均須人工為之，沒有人為之輸入，系爭軟
    體如何能有基本參考資料？沒有程式設計，如何完成運算功
    能？如何自行控制？其所顯示之訊號，不正是經由電腦程式
    所整合、歸納後，所完成之分析、判斷？種種應用軟體所建
    構之基礎，本為被告或被告公司員工之智慧結晶，被告既抗
    辯舉辦說明會乃在介紹系爭軟體之功能，則該軟體自有其優
    越與獨到之處，此部份恰是程式設計與研發成果之展現，如
    何能謂系爭軟體所顯示應為交易之時點與應交易之口數，毫
    無任何人為因素夾雜其中？實與情理不符，被告所辯委無足
    採。尚且，依卷附被告提供予甲○○之對帳單所示，被告下
    單交易之次數，十分頻繁，僅以91年9 月16日至同年月20日
    ，被告合計為甲○○操作期貨交易下單24次，同年月24日至
    27日則為25次，如此頻繁之下單操作，究竟被告是否依據電
    腦訊號所操作，本非無疑。且所謂之代客下單，其口數如何
    ？何時進場？何時賣出？金額多少？縱使軟體有所顯示何時
    該進場，購買何種期貨，亦須先徵詢委託之人後，依委託之
    人之意思而為決定（按該軟體不可能顯示應購買之口數多少
    ，且何時買進、賣出亦僅是建議性質，仍須由使用該軟體之
    人依據自己所能週轉之金額、實力自己做判斷），乃本件被
    告就其所下單之口數、進場時間、賣出時間、金額等均由自
    其行決定，其所為即與單純之「代客下單，並無個人之判斷
    」之情形迥不相同，被告供陳其係代客下單而非代客操作，
    自難採信。更何況被告復未經甲○○同意，逾越委託授權範
    圍，從事期貨選擇權交易，迄93年2 月25日由甲○○終止授
    權為止，造成甲○○高達300 餘萬元之損失，除據告訴人甲
    ○○指訴甚詳外，並經證人許銘堤於調查局臺南市調查站詢
    問中及原審審理中證述綦詳，此外復有結算報表1 張附於調
    查局卷可證（第13頁），足見被告不僅係參考依據該軟體所
    顯現之資訊判斷，更依據其個人主觀之認識，任意使用告訴
    人所委託之金額而代為操作，由其1 人依其經驗判斷全權決
    定，所為顯非代客下單甚明。
  (三)至辯護人雖為被告辯護稱：被告係受寶來證券公司人員之誤
    導，使用寶來證券公司所提供之制式授權書，被告並不知私
    人委託從事期貨交易為違法行為云云。然查，與被告簽定委
    任書之客戶，雖由被告代為操作期貨交易，惟仍須向合法之
    期貨交易商為之，而被告所下單之期貨交易商，除寶來期貨
    公司外，另有富邦期貨股份有限公司、元大京華期貨股份有
    限公司、元富期貨股份有限公司、中信期貨股份有限公司、
    建華期貨股份有限公司及復華期貨股份有限公司等，有扣案
    之各公司客戶授權書在卷為憑，顯見被告所下單之合法期貨
    交易商，實非寶來期貨公司一家；況且，被告於法務部調查
    局台南市調查站調查時供陳，鑫泰昇公司自營業迄今，從事
    期貨交易簽約之客戶大約有120 人，但有部分是簽約委任，
    並未下單，實際有簽約委任下單操作之客戶約有3 、40人，
    目前現有之客戶僅為45人，管理費獲利約3 、4 百萬元等語
    （見法務部調查局台南市調查站卷宗93年11月4 日調查筆錄
    第7 頁），是以被告所接受委任客戶之多，每月獲利之鉅，
    所經由各合法期貨交易商下單之廣，如何能謂係受寶來證券
    公司人員之誤導，始誤觸法網？參以，被告所經營之鑫泰昇
    公司，本無得經營任何代客操作期貨交易之業務，亦有該公
    司公司基本資料查詢在卷可證，該公司之經營項目自為被告
    所明知，被告猶大肆招攬客戶，牟取不法利益，其未經許可
    ，擅自經營期貨經理事業之犯行，實至為灼然，辯護人所辯
    被告並無違法性認識乙節，顯係臨訟卸責之詞，不足為信。
  (四)綜上所述，被告既受客戶之委託，自主決定何時進行期貨交
    易，一則毋須委任人之任何指示，被告即得依據其所信自由
    下單，再則委任人復無干涉被告，另行自為下單之餘地，必
    先終止委任被告代為操作之授權，始得以自己之名義進行期
    貨交易，被告此舉無論係以何種稱呼為之，亦不受限於採用
    何類型之委任書或授權書，其受委任人之完全委託，得全權
    處理期貨買賣、交割之一切事宜者，實質上即以自己之分析
    、判斷代委託人決定執行期貨交易之行為，自與期貨交易法
    所欲規範之經營期貨經理事業之行為無異，有證期局95年6
    月6 日證期七字第0950120698號函附卷可佐；而被告所使用
    之系爭軟體，無論係作為輔助之用或專以提供進行交易訊息
    之用，皆為被告自主決定下單與否之一環，實無礙於委託人
    所由授權之範圍與內容，況且，系爭軟體得以準確得出期貨
    交易進場之時機，業據被告供陳無訛，又如何能謂毫無分析
    與判斷？而被告使用人為或軟體進行分析或判斷，最終均仰
    賴被告決定是否下單，決定權始終掌握於被告手中，其所為
    自該當期貨交易法之未經許可擅自經營期貨經理事業，迨無
    疑義，本案事證明確，被告犯行洵堪認定。
三、按經營期貨信託事業、期貨經理事業、期貨顧問事業或其他
    期貨服務事業，須經主管機關之許可並發給許可證照，始得
    營業，期貨交易法第82條第1 項定有明文。次按，期貨交易
    法第112 條第5 款所稱之擅自「經營期貨信託事業」、「期
    貨經理事業」、「期貨顧問事業」或「其他期貨服務事業」
    云者，就其經營事業行為之性質而言，均含有多次性與反覆
    性，故如行為人基於經營同一事業之目的，在同一時期內多
    次或反覆經營上述事業之行為，應僅成立單純一罪，而無連
    續犯規定之適用（最高法院91年度臺上字第7241號判決意旨
    可資參照）。被告乙○○未經主管機關許可並發給許可執照
    ，接受他人全權委託，從事代客操作期貨交易之行為，即屬
    未經許可擅自經營期貨經理事業，有證期局95年1 月6 日證
    期七字第0940159388號函附卷可稽；核其所為，係違反期貨
    交易法第82條第1 項之規定，而犯同法第112 條第5 款之未
    經許可擅自經營期貨經理事業罪。
四、原審因依期貨交易法第112 條第5 款之規定，並審酌被告長
    期違法經營期貨交易，徒以系統模組軟體之託管，而實際非
    法從事代客操作，對於金融期貨交易市場秩序之危害，不可
    謂不輕，且犯後猶匿詞狡飾、圖卸刑責，難認已有悔悟之意
    等一切情狀，量處有期徒刑1 年，認事用法，核無不合，量
    刑亦屬妥適。檢察官上訴意旨，以原審量刑過輕；被告上訴
    意旨，仍執前詞，否認犯罪，指摘原判決不當，均無理由，
    應予駁回。
據上論結，應依刑事訴訟法第368 條，判決如主文。
本案經檢察官張金塗到庭執行職務。
中    華    民    國    95    年    12    月    7     日
            刑事第五庭  審判長法  官  曾永宗
                              法  官  陳  箐
                              法  官  任森銓
以上正本證明與原本無異。
如不服本判決應於收受本判決後10日內向本院提出上訴書狀，其
未敘述上訴理由者，並得於提起上訴後10日內向本院補提理由書
狀（均須按他造當事人之人數附繕本）「切勿逕送上級法院」。
中    華    民    國    95    年    12    月    7     日
                              書記官  蘇恒仁
附錄本判決論罪科刑法條：
期貨交易法第82條：
經營期貨信託事業、期貨經理事業、期貨顧問事業或其他期貨服
務事業，須經主管機關之許可並發給許可證照，始得營業。
期貨服務事業之分支機構，非經主管機關許可並發給許可證照，
不得設立或營業。
期貨服務事業之設置標準及管理規則，由主管機關定之。
期貨交易法第112 條：
有下列情事之一者，處7 年以下有期徒刑，得併科新臺幣3 百萬
元以下罰金：
一  未經許可，擅自經營期貨交易所或期貨交易所業務者。
二  未經許可，擅自經營期貨結算機構者。
三  違反第56條第1 項之規定者。
四  未經許可，擅自經營槓桿交易商者。
五  未經許可，擅自經營期貨信託事業、期貨經理事業、期貨顧
    問事業或其他期貨服務事業者。
六  期貨信託事業違反第84條第1 項規定募集期貨信託基金者。
七  違反第106 條、第107 條或第108 條第1 項之規定者。


司法院資訊處製作；財團法人民間司法改革基金會備份。
